【裁判字號】    99,家簡,22
【裁判日期】    991105
【裁判案由】    分配夫妻剩餘財產差額
【裁判全文】
臺灣板橋地方法院民事判決              99年度家簡字第22號
原      告  台新國際商業銀行股份有限公司
法定代理人  甲○○
訴訟代理人  郭曉鳴
            乙○○
被      告  丙○○
訴訟代理人  張宸浩律師
            戊○○
上列當事人間請求分配夫妻剩餘財產差額事件，於民國99年10月
21日經言詞辯論終結，本院判決如下：
    主      文
原告之訴及假執行之聲請均駁回。
訴訟費用由原告負擔。
    事實及理由
一、原告主張：緣原告持有訴外人丁○○於民國93年4 月26日所
    簽發，面額新臺幣（下同）30萬元，按週年利率11.5% 計算
    利息，付款地記載為臺北市○○○路○ 段289 號2 樓，並免
    除做成拒絕證書之本票乙紙（下稱系爭本票），詎於到期日
    後提示均未獲付款，業經臺灣臺北地方法院於94年11月8 日
    （原起訴狀誤載為民國96年3 月26日）以94年度票字第7995
    1 號裁定准許強制執行，該裁定並於95年3 月7 日（原起訴
    狀誤載為同年即96年5 月22日）確定，嗣後原告就上開債權
    金額，向臺灣桃園地方法院（下稱桃園地院）聲請強制執行
    ，經桃園地院以98年度司執字第38879 號執行事件就丁○○
    對第三人筠翔實業股份有限公司之薪資債權核發移轉命令，
    迄今僅受償19,624元，剩餘票款經原告數次通知丁○○前來
    履行，均未獲置理。又丁○○與被告丙○○於90年4 月9 日
    結婚，於94年7 月11日離婚，依民法第1030條之1 第1 項規
    定，被告在法定財產制關係消滅時，其剩餘財產計有坐落臺
    北縣五股鄉○○段413 號之土地及其上建號1360號，門牌號
    碼為臺北縣五股鄉○○路181 號之1 二樓之房屋（下稱系爭
    房地），故丁○○對於被告有剩餘財產差額分配請求權。再
    依修正後之民法第1030條之1 規定，剩餘財產分配請求權屬
    財產權之性質而非一身專屬權，故本件原告對丁○○之債權
    有保全之必要，且自法定財產制關係消滅時起，已將屆請求
    權之消滅時效，而丁○○顯有怠於行使對被告之剩餘財產分
    請求權，原告為確保債權，爰依民法第242 條、第1030條之
    1 第1 項規定，本於丁○○之債權人之地位，代位行使丁○
    ○對被告之剩餘財產分請求權，提起本件訴訟等語，並聲明
    ：（一）被告應就剩餘財產差額半數之範圍內給付丁○○30
    萬元及自95年2 月9 日起至清償日止按週年利率11.5% 計算
    之利息，及聲請程序費用，並由原告代為受領；（二）願供
    擔保請准宣告假執行。
二、被告則以：
（一）按代位權之行使，須以債務人有此權利存在，及債務人陷
      於無資力等為要件，原告起訴並未說明其符合代位權之要
      件，亦未說明丁○○對被告有剩餘財產分配之請求權利，
      觀諸丁○○與被告離婚協議書第1 條第2 項可知，丁○○
      對於登記於被告名下之系爭房地，所有權為被告所有，知
      之甚稔，並表示無權過問與動用，原告如今起訴代位請求
      ，實已超越債務人即丁○○之應有權限，不足為採。
（二）被告早於94年7 月11日與丁○○兩願離婚並經戶政機關登
      記，是丁○○縱有剩餘財產分配請求權，亦已罹於民法第
      1030條之1 第3 項（原答辯（一）狀誤載為第4 項）所定
      2 年短期消滅時效，被告自得拒絕給付。詳言之，原告代
      位主張丁○○之權利，應以丁○○確有此權利存在，且得
      行使該權利為前提，然今丁○○不僅無剩餘財產分配請求
      權存在，而且也罹於時效，故原告當不得主張超越被代位
      之權利，被告亦得拒絕給付。
（三）被告薪資微薄，無力購屋，系爭房地價款皆由被告之父親
      陳朝鈴、母親李美琴、哥哥陳宏達分別出資繳納，且繳納
      該筆房貸之銀行存摺，亦由被告之母親親自保管，所有款
      項之匯入、清償貸款，皆是被告之母親處理，就連被告離
      婚後，亦是如此。加以，該房地售價為240 萬，然而單是
      頭期款40萬元及（98年4 月15日）尾款146 萬元，此二筆
      大額款項，皆是被告之父親以自己之積蓄及退休金轉入存
      簿中支付，丁○○從頭至尾分文未付，被告以受贈之金錢
      購買系爭房地，僅受贈物之狀態有變更，系爭房地仍不失
      無償取得之性質，依民法第1030條之1 第1 項但書規定，
      並不列入剩餘財產之範圍內。
（四）綜上所述，原告之訴無理由，應予駁回等語資為抗辯，並
      聲明：原告之訴駁回，如受不利判決，願供擔保請准宣告
      免為假執行。
三、兩造不爭執之事實：
（一）原告持有丁○○所簽發之系爭本票，業經臺北地院於94年
      11月8 日以94年度票字第79951 號裁定准許強制執行，該
      裁定並於95年3 月7 日確定，嗣後原告就系爭本票債權，
      向桃園地院聲請強制執行，經桃園地院以98年度司執字第
      38879 號執行事件就丁○○對第三人筠翔實業股份有限公
      司之薪資債權核發移轉命令，迄今僅受償19,624元。
（二）丁○○與被告於90年4 月9 日結婚，嗣於94年7 月11日兩
      願離婚，並訂有離婚協議書，當中第1 條第2 項約定：「
      財產之歸屬：女方名下之所有財產，男方無權利（原文誤
      載為權力，以下均同）過問與動用，一律與男方無關。」
（三）被告於其與丁○○之婚姻關係存續中即91年9 月24日取得
      系爭房地之所有權。
四、原告主張丁○○對被告既有剩餘財產分配請求權，卻怠於行
    使權利，而原告有保全本票債權之必要，故代位丁○○行使
    對被告之剩餘財產分配請求權，請求被告就剩餘財產差額半
    數之範圍內給付如其訴之聲明所示之金額及利息、聲請程序
    費用予丁○○，並由原告代為受領等語，則為被告所否認，
    並以前詞置辯，是兩造之爭點應為：（一）丁○○是否陷於
    無資力，即原告是否有保全其本票債權之必要？（二）丁○
    ○對被告是否存有剩餘財產分配請求權？（三）丁○○對被
    告之剩餘財產分配請求權是否已罹於2 年短期消滅時效？
    （四）系爭房地是否為被告於婚姻關係存續中無償取得，而
    不列入剩餘財產分配之列？茲就本院判斷分敘如下：
（一）丁○○是否陷於無資力，即原告是否有保全其本票債權之
      必要？
   1、按債務人怠於行使其權利時，債權人因保全債權，得以自
      己名義，行使其權利，民法第242 條本文定有明文。所謂
      「債權人因保全債權」，意指債權人須有保全債權之必要
      始得代位行使債務人之權利，如債務人陷於無資力之狀態
      ，或於特定物債權之實現發生障礙等，均為適例。
   2、本件原告對丁○○有本票債權存在，核屬非特定物之債權
      ，又原告對丁○○就系爭本票債權曾聲請強制執行，僅受
      償19,624元等情，已如前述，並有原告提出之本票影本1
      紙、臺灣臺北地方法院94年度票字第79951 民事裁定影本
      1 紙、民事裁定確定證明書影本1 紙、丁○○欠款基本資
      料暨沖帳明細表1 紙在卷可稽。又由前述臺北地院民事裁
      定第2 頁之戳章所示，原告曾向桃園地院聲請強制執行，
      僅扣得丁○○對第三人筠翔實業股份有限公司之薪資債權
      。再者，丁○○對原告負有本票債務，本金部分即達30萬
      元，然迄今原告僅受償19,624元，且98年度丁○○亦僅有
      來自該公司之薪資所得194,800 元，扣除扣繳稅額7,000
      元，實得淨額為187,800 元，除此之外名下別無其他所得
      及不動產，此復經本院依職權調取丁○○之98年度財產、
      所得資料查明無訛，有稅務電子閘門所得調件明細表1 份
      附卷可憑。揆諸前開說明，均足認定丁○○已陷於無資力
      之狀態。是被告抗辯原告起訴未說明原告之債務人即丁○
      ○陷於無資力，就此部分尚不符合代位權之要件云云，洵
      無足採，原告確有保全債權之必要。
（二）丁○○對被告是否存有剩餘財產差額之分配請求權？
   1、按民法第1005條規定：「夫妻未以契約訂立夫妻財產制者
      ，除本法另有規定外，以法定財產制，為其夫妻財產制」
      。本件被告與丁○○結婚後，未訂立任何夫妻財產制契約
      之事實，為兩造所不爭執，是兩造之夫妻財產制自應適用
      法定財產制。次按民法第1030條之1 第1 項前段規定：「
      法定財產制關係消滅時，夫或妻現存之婚後財產，扣除婚
      姻關係存續中所負債務後，如有剩餘，其雙方剩餘財產之
      差額，應平均分配」。惟民法1030條之1 第1 項前段之剩
      餘財產分配請求權，並非強制規定，法定財產關係消滅時
      ，夫妻間就婚後財產扣除婚姻中負債之剩餘財產如何分配
      ，當可另為特約，確認剩餘財產之歸屬，或約定是否行使
      、是否拋棄剩餘財產差額之分配請求權。
   2、本件被告與丁○○前於90年4 月9 日結婚，嗣於94年7 月
      11日離婚，此有原告提出之被告及丁○○之戶籍謄本各1
      份在卷可稽，是以其等離婚後，法定財產關係即告消滅。
      又被告於91年9 月24日取得系爭房地之所有權，此有原告
      提出之土地登記暨建物登記第二類謄本影本各1 份附卷可
      佐，系爭房地為兩造婚姻關係存續中所取得之財產，固然
      屬於被告之婚後財產，然被告與丁○○間離婚協議書第1
      條第2 項約定有如下之文字：「財產之歸屬：女方名下之
      所有財產，男方無權利過問與動用，一律與男方無關。」
      （下稱系爭約定），則丁○○於離婚當時是否已與被告約
      定拋棄剩餘財產差額之分配請求權，其真意究竟如何？殊
      值探究。
   3、按解釋意思表示，應探求當事人之真意，不得拘泥於所用
      之辭句，民法第98條規定甚明，縱然系爭約定並未言明丁
      ○○「不得行使」或「拋棄」剩餘財產分配請求權，也應
      慮及社會一般大眾未必擁有精確使用與法條相契合文字之
      能力，而應以過去事實及其他一切證據資料以為斷定之標
      準，探求當事人之真意，以適切函攝法律並評價其意思表
      示之效力（最高法院89年度台上字第1005號判決可資參照
      ）。查丁○○與被告離婚前原同住於臺北縣五股鄉○○路
      181 號之1 二樓即系爭房地內，又被告與丁○○之離婚協
      議書第四條約定「協議離婚，必須雙方同時到戶政機關登
      記，以登記日期為生效日期。（十五日內辦理登記手續）
      。右係雙方情願，恐口無憑，特立書據。…中華民國九十
      四年七月十一日。」，而被告與丁○○至戶政機關登記離
      婚之日亦為94年7 月11日，同日丁○○之住所即遷出系爭
      房地等情，有丁○○與被告之戶籍謄本、離婚協議書影本
      可參，足見丁○○與被告近乎立時履行離婚之協議，客觀
      上未見遲疑猶豫之情事，再審酌系爭約定「男方無權利過
      問與動用，一律與男方無關」等文字，可解為丁○○就被
      告名下之財產不得再主張任何權利，而非僅止於確認財產
      所有權之歸屬。被告名下所有之系爭房地既屬婚後財產，
      而婚後財產乃計算剩餘財產分配請求權之基礎，由協議時
      之客觀情狀及系爭約定文字以觀，若認丁○○對被告仍可
      行使剩餘財產分配請求權，顯有悖於丁○○及被告間之真
      意，故由系爭約定可知，丁○○對被告應已拋棄剩餘財產
      差額之分配請求權。
   4、小結上述，被告抗辯基於系爭約定丁○○對被告無剩餘財
      產分配請求權，從而原告無權利可代位行使等語，洵屬有
      據。丁○○對被告既無權利存在，從而原告代位行使債務
      人丁○○之權利，即不符民法第242 條之要件，不應准許
      。至原告訴訟代理人於本件99年10月21日言詞辯論期日主
      張：「訴外人丁○○是否在簽立離婚協議書當時，是否知
      道有系爭房地的存在有疑問。」並未就被告主張「丁○○
      對被告無剩餘財產分配請求權」之抗辯予以回應，縱使原
      告意在爭執系爭約定是否出於丁○○重大動機錯誤，除未
      據其提出證據以實其說外，亦與本部分之爭點無涉（至於
      丁○○是否知悉系爭房地為被告所有，詳見下述），要非
      可採。
（三）丁○○對被告之剩餘財產差額分配請求權是否已罹於2 年
      短期消滅時效？
   1、縱使系爭約定之真意並未排除丁○○對被告之剩餘財產分
      配請求權，被告既提出消滅時效抗辯，本院自應予以審酌
      ，合先敘明。
   2、按消滅時效自請求權可行使時起算，民法第128 條定有明
      文。亦即須權利人知悉其得行使權利之狀態，時效期間始
      能起算。蓋權利之行使可被期待甚或要求而不行使，乃權
      利依時效消滅之理由，若權利人不知已可行使權利，如仍
      責令其蒙受時效之不利益，自非時效制度之本旨，最高法
      院95年度台上字第1607號判決意旨可資參照。而何謂「權
      利人知悉其得行使權利之狀態」，應視各別消滅時效之規
      定及個案具體情況而定。復按第一項之剩餘財產差額之分
      配請求權，自請求權人知有剩餘財產之差額時起，二年間
      不行使而消滅，民法第1030條之1 第3 項前段定有明文。
      亦即，剩餘財產差額分配請求權之消滅時效，自請求權人
      「知有剩餘財產之差額時」起算2 年。非謂請求權人須通
      曉剩餘財產之法律概念，及確知有特定法律規定得以行使
      ，始得起算消滅時效。就本件剩餘財產差額分配請求權而
      言，只須請求權人大略知曉離婚時對方財產多於自己財產
      之事實即足，此刻請求權人行使剩餘財產分配請求權即可
      被合理期待甚或要求，從而處於知悉其得行使權利之狀態
      ，並非無限上綱要求請求權人須確知法律上之概念或權利
      存在始可起算。至原告列舉前揭最高法院判決及其他相關
      判決、決議、學說，主張應自丁○○知悉有剩餘財產差額
      分配之請求權存在時起算消滅時效云云，似有誤會。
   3、經查，丁○○原來戶籍在臺北縣五股鄉181 號之1 二樓即
      系爭房地，於94年7 月11日與被告離婚時始遷出，有如前
      述，足見丁○○於離婚前即已將戶籍遷入系爭房地，且被
      告訴訟代理人陳稱：「被告購買系爭房地之後，就與訴外
      人丁○○和小孩同住該處，所以訴外人丁○○當然知道有
      系爭房地存在。」等語，就丁○○自被告購入系爭房地即
      91年9 月24日起，即與被告和子女同住於系爭房地之部分
      事實，原告未加爭執，僅爭執丁○○是否知悉系爭房地為
      被告所有之事實，故堪認為真實。因此，丁○○與被告及
      其子女同住於系爭房地之期間，可溯自91年9 月24日起，
      至離婚即94年7 月11日止始遷出系爭房地，衡諸一般常情
      ，夫與妻及子女同住近3 年之久，豈有夫於離婚時仍不知
      同住之房地為妻所有之理？自可推斷丁○○至遲於離婚時
      即已知悉被告擁有系爭房地。原告無視被告與丁○○及子
      女同住系爭房地持續相當時期之事實，空言否認丁○○知
      悉系爭房地為被告所有，又未再提證據以實其說，自非可
      採。
   4、原告訴訟代理人於前開言詞辯論期日曾陳稱：「（法官問
      ：聲明之利息起算點依據為何？）依照訴外人丁○○當初
      和我們簽立信用卡申請書之約定條款，逾期的時間點。」
      等語，且系爭本票係丁○○於93年4 月26日簽發，此有系
      爭本票影本在卷可證，由此可知系爭本票債權之原因關係
      為原告與丁○○之信用卡契約，被告亦不爭執，是丁○○
      於94年7 月11日與被告離婚時，至少仍積欠原告信用卡債
      務或以之為原因關係之本票債務而未清償，顯見丁○○亦
      應明知自己背負債務之事實。再徵諸丁○○及被告間系爭
      約定之文字形式，就財產之歸屬，僅提及「女方（即被告
      ）名下之財產」，益證丁○○於簽署離婚協議書時應認知
      自己財產少於被告。
   5、小結前述，丁○○於離婚時已知悉系爭房地為被告所有，
      且己身對原告又負有債務，可認為其已認識自己財產少於
      被告之事實，揆諸前開說明，應已知悉有夫妻剩餘財產差
      額存在，故消滅時效應自丁○○與被告離婚時即94年7 月
      11日起算。然原告遲至99年6 月10日起訴代位行使，此有
      原告民事起訴狀上之本院收狀戳可憑，顯逾2 年之消滅時
      效。從而，被告抗辯丁○○之夫妻剩餘財產差額分配請求
      權自離婚時起算迄今已逾2 年之消滅時效，拒絕給付等語
      ，亦為有理由，原告代位丁○○請求被告就剩餘財產差額
      半數範圍內給付如其聲明所示之金額及利息、聲請程序費
      用，仍不應准許。
（四）丁○○對被告無剩餘財產差額之分配請求權，從而，原告
      無權利可代位行使；此外，丁○○對被告之剩餘財產差額
      分配請求權已罹於時效，被告可拒絕給付，基於此兩點，
      原告之訴已無理由而不應准許，已如前述，則系爭房地是
      否屬被告無償取得之財產之爭點，本院自無繼續審酌之必
      要。
五、綜上所述，原告依民法第242 條規定，代位其債務人丁○○
    ，請求被告就夫妻剩餘財產差額之一半範圍內，給付丁○○
    30萬元及自95年2 月9 日起至清償日止按週年利率11.5% 計
    算之利息，及聲請程序費用，並由原告代為受領，為無理由
    ，應予駁回。又原告陳明願供擔保聲請宣告假執行，因原告
    之請求已經駁回而失所依據，應併予駁回。
六、原告雖於99年10月21日言詞辯論期日表明欲聲請通知證人丁
    ○○到庭說明，惟在原告未為此聲請前，本院即已通知丁○
    ○，但未獲其到庭（見本件訴字卷內報到單、言詞辯論筆錄
    及送達證書），且就兩造所提之證據，經調查已可釐清本件
    事證，使本院達可裁判之心證，是無再次通知待其到庭證述
    之必要。又兩造其餘攻擊防禦方法，經核亦與勝負判斷不生
    影響，爰不逐一論酌，附此敘明。
七、結論：本件原告之訴為無理由，依民事訴訟法78條，判決如
    主文。
中    華    民    國    99    年    11    月    5     日
                  家事法庭  法  官  郭光興
以上正本係照原本作成
如對本判決上訴，須於判決送達後20日內向本院提出上訴狀
中    華    民    國    99    年    11    月    8     日
                            書記官  簡維萍

司法院資訊處製作；財團法人民間司法改革基金會備份。
